【裁判字號】    94,上易,440
【裁判日期】    950221
【裁判案由】    給付補償金
【裁判全文】
臺灣高等法院臺中分院民事判決         94年度上易字第440號
上  訴  人  祥成開發股份有限公司
法定代理人  乙○○
被  上訴人  甲○○
訴訟代理人  張柏山律師
複  代理人  洪煌村律師
上列當事人間請求給付補償金事件，上訴人對於中華民國94年9
月20日臺灣彰化地方法院94年度訴更字第2號第一審判決提起上
訴，本院於民國94年2月7日言詞辯論終結，判決如下：
    主      文
上訴駁回。
第二審訴訟費用由上訴人負擔。
    事實及理由
一、被上訴人起訴主張：緣訴外人洪清泉於民國（下同）74年間
    ，向上訴人購買坐落彰化縣芳苑鄉○○段387、388地號2筆
    之海埔新生地，面積共2.5543公頃，後因上訴人未依約按台
    灣省政府核定之開發計劃施工，且施工品質不良，經洪清泉
    與上訴人協調後，上訴人於86年6月21日終與洪清泉簽訂協
    議書，同意按洪清泉所購買之土地面積，以每公頃補償洪清
    泉新台幣（下同）330000元計，合計應補償洪清泉共842600
    元，後洪清泉與上訴人將協議書第4條修正為「．．．每公
    頃先給付100000元，餘款於被告取得土地之前給付，或以上
    訴人分配之社區地30坪抵償」，惟上訴人僅補償洪清泉2500
    00元，尚欠592600元未給付，且上訴人業已依上述修正約定
    ，取得社區用地，並已全部移轉於他人，亦未依約將土地移
    轉給洪清泉。後洪清泉於92年4月8日與被上訴人簽定債權讓
    與契約書，將其上開對上訴人之592600元債權讓與給被上訴
    人，被上訴人已依法將此債權讓與之事通知上訴人，自得依
    法向上訴人請求給付上述補償金等語。
二、上訴人則以：上訴人與洪清泉上開之協議內容，係附有洪清
    泉等地主應立即停止抗爭之義務，並非無條件之補償，故被
    上訴人於受讓洪清泉上開債權之同時，亦應承擔洪清泉之義
    務，究其性質，應屬契約承擔，並非單純之債權讓與，而上
    訴人並未同意洪清泉與被上訴人間之契約承擔，也未收受所
    謂債權讓與之通知，故被上訴人與洪清泉間之補償金移轉約
    定對上訴人並無效力。又本件協議，上訴人乃係遭洪清泉等
    地主脅迫始簽訂，且協議之內容造成上訴人須承受莫大之損
    失，上訴人自得主張依民法第227條之2之規定，請求依情事
    變更原則增、減給付或變更其他原有之法律效果。再者洪清
    泉等地主於取得土地後，上開土地之市價已上漲多倍，洪清
    泉等人並無損失，自無向上訴人請求補償之可言等語置辯。
三、原審經審酌兩造所提出之攻擊防禦方法後，認兩造債權債務
    關係存在，被上訴人主張為有理由，判決駁回上訴人之訴。
    上訴人對原審判決不服提起上訴，於本院聲明：（一）原判
    決廢棄。（二）被上訴人在第一審之訴及假執行之聲請駁回
    。被上訴人於本院答辯聲明則為：上訴駁回。
四、兩造不爭執之事實：
（一）上訴人確有於86年6月21日與訴外人洪清泉簽訂協議書，
      同意就洪清泉向上訴人所買受之彰化縣芳苑鄉○○段387
      、388地號土地、面積共2.5534公頃，以每公頃給費補償
      金330000元計，即合計共應給付842600元之補償金給洪清
      泉，並已依約給付其中之250000元給洪清泉（原審94年度
      訴更字第2號卷《以下稱原審卷》第75頁、本院卷第56 頁
      、69頁正反面）。
（二）上訴人經分配取得土地後，目前均已將所取得之土地移轉
      給第3人所有，此經上訴人於原審93年度訴字第771號民事
      事件中陳明在卷，有上開判決書影本在卷（原審卷第42頁
      、本院卷第40頁）。
（三）證人洪猛士94年3月4日在台灣彰化地方法院93年度訴字第
      771號請求履行契約事件中證述：「當時是一邊簽協議書
      ，一邊領支票，被告（即上訴人）開支票的印章是交給伊
      ，伊將支票交給在簽協議書現場承辦人員使用，當時交給
      伊用來開支票的印章不是祥成公司的（即發票人非祥成公
      司），支票及印章是余金寶叫別人的，余金寶說他是代表
      被告的人，被告是由余金寶告訴伊依協議書計算簽發支票
      的金額。」等情，上訴人不爭執（本院卷第40頁），亦為
      被上訴人所引用。
五、得心證之理由：
（一）本件被上訴人主張之事實，已據其提出上開洪清泉與上訴
      人所簽訂之協議書（原審卷第62頁）、洪清泉將其對上訴
      人上開債權讓與給被上訴人之契約書（原審卷第63頁）、
      被上訴人通知上訴人上開債權讓與事實之存證信函附回證
      影本各1份（原審卷第64、65頁）為證，上訴人雖否認有
      收受前述債權讓與之通知，惟此顯與上開存證信函回證記
      載之事實不符，無可採信。
（二）而上訴人就此雖復抗辯稱：伊與洪清泉之協議係附有條件
      ，並非片面之金錢補償，故被上訴人與洪清泉間之補償金
      轉讓行為，應屬契約承擔，並非債權讓與，依法應得上訴
      人之同意始生效云云。然按所謂契約承擔，係指契約之當
      事人一方，將其因契約所生之權利義務，概括的讓與第三
      人承受之情形，就此，第三人已總括的承受讓與人就原契
      約關係所生之權利與義務，而成為原契約之當事人，此當
      然與單純之債權讓與、即受讓人僅係承受讓與人之債權而
      得對債務人請求給付、並非因此而成為契約當事人之一方
      之情形大有不同，是本件被上訴人與洪清泉之上開約定，
      究為契約承擔或係債權讓與，應取決於雙方約定之內容而
      定。查被上訴人與洪清泉之契約書係以「債權讓與契約書
      」為題，並約定「讓與人洪清泉（稱甲方）與受讓人甲○
      ○（稱乙方），雙方就甲方對祥成開發股份有限公司（稱
      丙方）之補償費讓與乙方，訂立本契約，其詳如下：一、
      甲方係彰化縣永興區海埔新生地之土地承購戶，承購土地
      詳如所附協議書。依該協議書第一、三項約定丙方應償甲
      方每公頃新台幣（下同）參拾參萬元，計應補償甲方捌拾
      肆萬貳仟陸佰元正。二、右開補償費丙方僅給付甲方貳拾
      伍萬元，尚欠伍拾玖萬貳仟陸佰元迄今未付。甲方就本債
      權即日讓與乙方，由乙方取得全部債權，依法行使權利，
      恐口說無憑，特立本約為證」，究其內容，乃係洪清泉將
      其對上訴人之上開補償費債權讓與給被上訴人之約定，並
      未論及是否由被上訴人承受洪清泉就原協議書當事人之地
      位或由被上訴人承擔原協議書之權利、義務，至為明確，
      依其約定之旨趣，當屬債權讓與而非契約承擔，則上訴人
      辯稱其與洪清泉協議之內容係附有請洪清泉等地主停止抗
      爭為條件，而主張被上訴人與洪清泉之約定係屬契約承擔
      之說詞顯屬誤解，應以被上訴人主張為可採，是依民法第
      297條第1項前段「債權之讓與，非經讓與人或受讓人通知
      債務人，對於債務人不生效力」之規定，被上訴人既已將
      前述債權讓與之事實以存證信函通知上訴人，則洪清泉將
      其對被告之補償金債權讓與被上訴人即已對上訴人生效，
      並無須徵得上訴人之同意。
（三）又上訴人辯說其當時係受洪清泉等地主之脅迫下，始與洪
      清泉等人簽訂上開協議書，且協議之內容使其蒙受重大損
      失，應有情事變更原則之適用等等，然其就此僅提出報紙
      新聞數則為證（原審卷第81至92頁），且依新聞報導之內
      容所示，均係直指上開永興海埔新生地開發案因未按原計
      劃開發、疑有地方政府官員圖利廠商而引發相關民眾抗爭
      之經過，究其報導，地主之抗爭實為合法權利之行使，難
      謂為非法之脅迫，且本件情形，亦無何情事變更之可言，
      上訴人自無從依情事變更規定而為主張。
（四）再上訴人復辯稱上開海埔新生地之地主業因地價上漲而獲
      利，已無損失，然此與上訴人和洪清泉當初係為使上開開
      發案得以順利通過政府驗收、始同意補償洪清泉等地主而
      協議之內容並無關連，更與洪清泉事後將此補償金債權讓
      與給被上訴人無涉，自無從採為有利於其之認定。
（五）上訴人復辯稱被上訴人所據以提起本件訴訟之協議書係偽
      造云云，並以渠所提出自行存留之協議書（本院卷第75頁
      ）與被上訴人所提出之協議書（原審卷第62頁）上之上訴
      人之印章不符為依據，惟查：
  １、按契約之成立，附法律規定為要式行為外，僅須兩造當事
      人意思表示一致，契約即屬成立，本件訴外人洪清泉與被
      上訴人間之協議書係諾成契約、不要式契約，是以有無簽
      立書面契約，僅係為將來舉證之便利計，與契約之成立與
      否無關。
  ２、證人洪猛士94年3月4日在台灣彰化地方法院93年度訴字第
      771號請求履行契約事件中證述：「當時是一邊簽協議書
      ，一邊領支票，被告（即上訴人）開支票的印章是交給伊
      ，伊將支票交給在簽協議書現場承辦人員使用，當時交給
      伊用來開支票的印章不是祥成公司的（即發票人非祥成公
      司），支票及印章是余金寶叫別人的，余金寶說他是代表
      被告的人，被告是由余金寶告訴伊依協議書計算簽發支票
      的金額。」上訴人對上開證言不爭執，並自承當時協議書
      確實是洪猛士去簽的等語（本院卷第39頁），是以上開證
      言應可採信；又永興海埔新生地承購戶與上訴人簽立之協
      議書影本，由上訴人於87年2月2日呈請彰化縣政府備查，
      有彰化縣政府94年12月28日府民行字第0940252844號函覆
      本院所附協議書影本為證（本院卷第45、46頁）; 且上訴
      人亦自陳如真正有達成協議，應是有協議書、補充協議書
      ，還有簽支票等語（本院卷第40頁），而上訴人既已自承
      已給付25萬元，並提出洪清泉之協議書及補充協議書（本
      院卷第74、75頁），上開協議書復與上訴人送彰化縣政府
      備查之協議書影本相符，則上訴人與訴外人洪清泉確曾就
      協議書之內容達成意思表示之合致堪可認定，是以雖被上
      訴人所提出之協議書影本就書寫的筆跡、形式、金額之有
      無填寫與送彰化縣政府備查的影本有所差異，亦不足否定
      上訴人與洪清泉間就補償金曾達成合意之事實，是以上訴
      人以被上訴人所提出之協議書影本係偽造為由拒絕繼續依
      協議內容履行即屬無據。
（六）另查上訴人依修正之協議第四條約定，雖得選擇將所餘補
      償款592600元以現金給付或以所分配取得之社區地30坪移
      轉給被告抵償，然因上訴人於分配取得上開土地後，均已
      將所取得之土地移轉給第3人所有，此經上訴人於原審93
      年度訴字第771號民事事件中陳明在卷，有上開判決書影
      本附卷可查（原審卷第42頁），上訴人於本院中亦不爭執
      此事實，是上訴人就此補償之給付方式已無從選擇，僅能
      以現金給付之方式來履行。
六、按「債權人基於債之關係，得向債務人請求給付」，此民法
    第199條第1項定有明文。查本件訴外人洪清泉對上訴人確實
    存有上開補償金之債權592600元，且洪清泉亦確已於92 年4
    月8日將該債權讓與給被上訴人，被上訴人並就將此事實通
    知上訴人，是以被上訴人依上開規定，請求上訴人給付上開
    補償金592600元及自起訴狀繕本送達之翌日即94年7月22 日
    起至清償日止，按年息百分之五計算之利息，為有理由，應
    予准許。是則原審判命上訴人如數給付，於法並無不合。上
    訴意旨指摘原判決不當，求予廢棄改判，為無理由，應予駁
    回其上訴。
七、本件事證已明，兩造其餘攻擊防禦方法與本件判決結果不生
    影響，不予一一論述，附此敘明。
據上論結，本件上訴為無理由，依民事訴訟法第449條第1項、第
78條，判決如主文。
中    華    民    國    95    年    2    月    21     日
                    民事第二庭審判長法  官  童有德
                                    法  官  謝說容
                                    法  官  蔡秉宸
以上正本係照原本作成。
不得上訴。
                                    書記官  吳宗玲
中    華    民    國    95    年    2     月    21    日
                                                      Ｂ


司法院資訊處製作；財團法人民間司法改革基金會備份。
